【裁判字號】    99,訴,1496
【裁判日期】    990928
【裁判案由】    確認債權不存在
【裁判全文】
臺灣臺北地方法院民事判決              99年度訴字第1496號
原      告  丙○○
訴訟代理人  林東乾律師
被      告  乙○○
訴訟代理人  林鈺雄律師
            李哲賢律師
被      告  甲○○
訴訟代理人  黃于庭律師
            曾國龍律師
上列當事人間請求確認債權不存在事件，本院判決如下：
    主    文
原告之訴駁回。
訴訟費用由原告負擔。
    事實及理由
一、本件原告起訴主張：
    被告甲○○以其所有坐落臺北市○○區○○段二小段第18號
    、第18-39地號土地及其上第3539建號、門牌號碼臺北市○
    ○路152巷12號9樓之1建物（下合稱系爭房地），於民國98
    年6月1日設定新台幣（下同）22,000,000元之抵押權予原告
    ，用以擔保被告甲○○對原告之借款，而被告乙○○以被告
    甲○○有於96年6月向其借款2,000,000元（下稱系爭借款）
    為由，聲請本院以97年度促字第23070號支付命令（下稱系
    爭支付命令），命被告甲○○返還被告乙○○前開借款及利
    息，被告乙○○隨即以對被告甲○○有前開債權為由，主張
    原告與被告甲○○間之前開抵押權設定係出於通謀虛偽意思
    表示而向本院提起訴訟，請求塗銷原告與被告甲○○間前開
    抵押權登記，刻由本院以98 年度訴字第1719號確認抵押權
    設定無效事件（下稱另訴訟）審理中，足見原告就被告間之
    系爭借款債權是否存在一事，有訴請確認其不存在之法律上
    利益存在。而關於被告間之系爭借款契約實際上並不存在一
    事，由被告甲○○曾告訴被告乙○○涉犯詐欺、使公務員登
    載不實等罪嫌之告訴狀中，有說明當初被告甲○○與被告乙
    ○○於96年間為商談共同投資經營「泰國公車出租案」計畫
    之合作事宜，須籌措頭期款2,000,000元予訴外人許鳴鳳，
    故由被告乙○○先向訴外人馮先勉借款，因訴外人馮先勉要
    求，並有提供被告二人所開設之祥豐業股份有限公司（下稱
    祥豐業公司）簽發之面額分別為：2,000,000元、100,000元
    及25,000元支票三紙作為借款本金、利息及違約金之擔保，
    被告乙○○即於96年11月12 日將前開借得之款項匯至被告
    甲○○設於泰國盤谷銀行台北分行之帳戶（帳號：00000000
    0000 0，但該帳戶並非被告甲○○個人使用之帳戶，而屬專
    用匯款帳戶），嗣後被告乙○○以償還國外借款之名義，親
    自至泰國盤谷銀行台北分行自該帳戶將前開2,000,000元（
    美金61,804.7元）轉匯至訴外人許鳴鳳指定之泰國盤谷銀行
    總行之THONG HOOI INTERGROUP CO.; LTD之帳戶內（帳號為
    ：00000000 00），惟受泰國外匯管制限制，前開被告乙○
    ○之匯款名目不合規定，致泰國盤谷銀行台北分行於96年11
    月19日通知辦理退匯解款，被告乙○○委託訴外人陳美君辦
    理後於當日完成退匯並匯入被告乙○○設於中國信託銀行之
    帳戶（帳號為：0000 00000000）內，被告乙○○為符合泰
    國之匯款程序，方又於96年11月20日由前開中國信託帳戶轉
    匯美金61,804元（已扣除匯費及手續費等）至以被告甲○○
    為負責人之約瑟顧問股份有限公司（下稱約瑟公司）設於合
    作金庫銀行之帳戶（帳號為：00 000000000）內，再由該公
    司將前開款項匯入訴外人許鳴鳳設於泰國盤谷銀行之個人帳
    戶（帳號為：0000000000）。但因被告乙○○迄至96年11月
    20日始完成匯款，訴外人馮先勉提示被告2人所交付支票中
    面額為2,000,000元之支票又遭退票，被告2人再提供以祥豐
    業公司所簽發面額為2,000,000元之另紙支票代替前開遭退
    票之支票，被告乙○○並有另提供面額2,000,000元之本票
    以擔保支票之兌現，同時又提供訴外人旭島國際股份有限公
    司之支票4紙作為每月借款之利息，由上情即可見詎被告乙
    ○○與訴外人約瑟公司或被告甲○○間，均無任何消費借貸
    關係存在，且祥豐業公司所開立之支票僅係為擔保被告二人
    與訴外人馮先勉間之消費借貸關係之用，被告2人間確無系
    爭命令所載之系爭借款債權存在，如前述，因被告乙○○以
    此不存在之系爭借款債權，對原告提起確認抵押權不存在之
    訴訟，系爭借款債權存在與否顯涉及被告乙○○有無提起該
    訴訟之確認利益，對原告而言自亦有訴請確認系爭借款債權
    不存在之法律上利益存在，為此依民事訴訟法第247條規定
    提起本件訴訟。並聲明：確認本院97年度促字第23070號支
    付命令所示被告乙○○與被告甲○○間2,000,000元暨法定
    利息之消費借貸關係不存在。
二、本件被告甲○○對原告主張被告2人間並無系爭借款債權存
    在一事並不爭執，並稱被告2人間至多只有投資款問題等語
    ，而被告乙○○則抗辯以：實際上原告係在其取得對被告甲
    ○○之系爭支付命令後，為阻撓被告乙○○之債權行使才於
    98 年6月1日將系爭房地設定高額抵押權予原告，欲令被告
    乙○○之強制執行無實益而無法執行，原告實際上對被告甲
    ○○並無抵押權及所擔保債權之存在受強制執行，另訴訟亦
    判認原告與被告甲○○間之抵押權不存在，可見原告應無得
    提起本件訴訟之確認利益存在；再者，被告乙○○與被告甲
    ○○、訴外人約瑟公司間存有多筆借款，雖被告甲○○否認
    並稱係投資款，惟在被告甲○○告訴被告乙○○詐欺之偵查
    案件，臺灣臺北地方法院檢察署以99年度偵續字第98號為不
    起訴處分之理由中，亦係認定前開2,000,000元屬借款而非
    投資款等語。並聲明：原告之訴駁回。
三、按確認法律關係之訴，非原告有即受確認判決之法律上利益
    者，不得提起之；確認證書真偽或為法律關係基礎事實存否
    之訴，亦同，民事訴訟法第247條第1項定有明文。而所謂即
    受確認判決之法律上利益，係指法律關係之存否不明確，原
    告主觀上認其在法律上之地位有不安之狀態存在，且此種不
    安之狀態，能以確認判決將之除去者而言，若縱經法院判決
    確認，亦不能除去其不安之狀態者，即難認有受確認判決之
    法律上利益，最高法院著有52年臺上字第1240號判例意旨可
    資參照。
四、查本件原告起訴請求確認被告間之系爭借款債權，曾經被告
    乙○○聲請本院發系爭支付命令確定一節，既為原告所不爭
    執，並有該支付命令暨確定證明書影本各一份附卷可稽，依
    民事訴訟法第521條第1項關於債務人對於支付命令未於法定
    期間合法提出異議者，支付命令與確定判決有同一效力之規
    定，系爭支付命令即有既判力，且此效力係存在於該支付命
    令事件當事人間即本件被告2人，被告2人就此已不得再為相
    反主張，另依民事訴訟法第231條第1項前段規定，為該判決
    之法院亦受其羈束，因之，縱使原告主張者屬實，被告甲○
    ○亦附和此情，就被告甲○○而言，其仍不得再否認系爭支
    付命令對其存在之效力，尚難徒憑被告甲○○之上開陳述即
    得認原告之主張屬實；況且，原告所主張其有提起本件確認
    系爭借款債權訴訟之必要者，無非以若本件經獲勝訴判決確
    定，被告乙○○即不得再居於被告甲○○之債權人地位，對
    原告提起上述另訴訟，姑不論關於原告所主張被告乙○○得
    否對其提起訴訟一節，要屬被告乙○○願自負判決勝敗風險
    之訴訟權合法行使問題，已難認本件判決結果有何得除去原
    告目前或後續遭被告乙○○追訴之可能，且縱使原告主張其
    為被告甲○○之債權人地位屬實，於被告乙○○持系爭支付
    命令請求被告甲○○清償時，如前述，系爭支付命令對被告
    甲○○有既判力及執行力，被告甲○○仍不得拒絕給付，此
    時原告基於被告甲○○之債權人地位所得請求之還款來源即
    被告甲○○之總擔保財產雖有因而減少之可能，以被告甲○
    ○仍受系爭支付命令執行力等拘束而須為給付而論，此被告
    甲○○總擔保財產因此減少之情形仍無法因本件訴訟結果除
    去，且被告乙○○基於系爭支付命令對被告甲○○既已享有
    令其給付之權利，其基於此權利之遂行而得主張就原告與被
    告甲○○間之債權有利害關係存在之情狀，仍無不同，此均
    可見原告提起本件訴訟並無得以除去其所主張不安狀態之可
    能，原告提起本件確認之訴委無權利上之保護必要。因之，
    原告所請求確認之事項，實無從認有何應予確認之法律上利
    益存在，原告之訴並無權利保護之必要，其訴洵無理由，應
    予駁回。
五、從而，原告依民事訴訟法第247條規定，訴請確認被告2人間
    關於系爭支付命令所載之系爭債權不存在一事，並無理由，
    應予駁回。
六、兩造其餘之攻擊或防禦方法及證據，經本院斟酌後，認為均
    不足以影響本判決之結果，自無逐一詳予論駁之必要，併此
    敘明。
七、訴訟費用負擔之依據：民事訴訟法第78條。
中    華    民    國    99    年    9     月    28    日
                      民事第七庭  法  官 林麗真
正本係照原本作成
如對本判決上訴，須於判決送達後20日內向本院提出上訴狀
中    華    民    國    99    年    9     月    28    日
                                  書記官 黃靖雅

司法院資訊處製作；財團法人民間司法改革基金會備份。
